臺灣臺北地方法院刑事判決　　　　　　　　　　　　　九十二年度訴字第五九二號
　　公　訴　人　臺灣臺北地方法院檢察署檢察官
　　被　　　告　丙○○
右列被告因偽造文書等案件，經檢察官提起公訴（九十二年度調偵緝字第三０號），
本院判決如左：
    主  文
丙○○連續行使偽造私文書，足以生損害於他人，處有期徒刑壹年。
    事  實
一、丙○○於民國八十九年四月十日在臺北市○○區○○街三八七巷十號，自任會首
    ，向甲○○等人招募每會新臺幣（下同）二萬元之互助會，連同會首共三十會，
    約定每月十日開標，會期自八十九年四月十日起至九十一年九月十日結束，採內
    標制，底標二千五百元，每次以投標金額最高者得標。該組互助會皆由丙○○向
    未得標之會員（下稱活會會員）按二萬元扣除標息後之金額收集會款交予得標會
    員。惟丙○○為籌措資金遷移所經營之小吃店，未經乙○○、己○○之同意或授
    權，虛列乙○○、己○○名義各加入合會一會，而後竟基於意圖為自己不法之所
    有而偽造私文書後行使以詐欺取財之概括犯意，先後於附表各編號所示之時間，
    在上址主持互助會開標，並冒用己○○、庚○○及乙○○名義，分別偽造己○○
    、庚○○及乙○○之署押及將附表各編號所示之標息偽填於標單上，而偽造該紙
    依習慣足以表示其參與合會投標標取會款用意證明之標單準私文書，於開標時持
    以行使參與競標而得標，並向當次活會會員詐稱係上開被冒標人得標，使附表各
    該編號所示不知情之活會會員均陷於錯誤，而如數遵期交付會款予丙○○，致生
    損害於被冒標人暨有意參加合會而尚未標取會款之活會會員，丙○○即於各該次
    冒標時詐得如附表各編號所示之會款共九十八萬六千四百元。迄九十年八月十日
    會員張麗鴻得標後未取得會款，其後丙○○即不知去向，經會員甲○○向其他會
    員探詢，始查悉上情。
二、案經甲○○、戊○○及丁○○告訴暨臺北市政府警察局大安分局報告臺灣臺北地
    方法院檢察署檢察官偵查起訴。
    理  由
一、訊據被告丙○○於本院審理時矢口否認有何詐欺及偽造文書之犯行，辯稱：己○○及乙○○係代表分店跟會，以己○○及乙○○名義列為合會會員，雖未經該二
    人口頭同意或授權，但他們都默認；伊未以庚○○名義標會，合會到第十七會時
    ，因得標會員人數不符，其曾向庚○○說要頂下庚○○的會云云。
二、經查：
  (一)被告為籌措資金遷移所經營之小吃店，於八十九年四月十日在臺北市○○區○○
    街三八七巷十號，自任會首，向告訴人甲○○等人招募每會二萬元之合會，連同
    會首共三十會，約定每月十日開標，會期自八十九年四月十日起至九十一年九月
    十日結束，採內標制，底標二千五百元，每次以投標金額最高者得標。該組合會
    之會首款由被告收取，且合會由被告主持開標、宣佈得標人並向活會會員收集會
    款交予得標會員，嗣於九十年八月十日張麗鴻得標，被告未將所收集之會款交予
    張麗鴻之事實，業據被告於偵查、本院調查及審理時供承在卷（見九十一年度偵
    緝字第一三四九號偵查卷第十五頁、第二十六頁，本院九十二年八月六日訊問筆
    錄、九十二年十月十五日及九十三年二月十日審判筆錄），核與告訴人丁○○於
    偵查中指訴之情節相符（見九十一年度偵字第一○二○三號偵查卷第二十九頁反
    面），復經證人張麗鴻、庚○○分別於偵查及本院審理時證述明確（見九十一年
    度偵字第一○二○三號偵查卷第三十七頁反面，本院九十三年一月六日審判筆錄
    ），並有互助會名冊影本一紙在卷可稽（見九十一年度偵字第一○二○三號偵查
    卷第十七頁），堪以認定。
  (二)次查，被告未經被害人己○○及乙○○之同意或授權，將該二人列為上開合會之
    會員後，以其二人名義出具標單標取會款之事實，亦經被告於本院審理時供明（
    見本院九十三年二月十日審判筆錄），且據證人即被害人己○○於本院審理時結
    證稱：其未參加丙○○招募之上開合會，丙○○曾說分店要借用伊名義參加該合
    會，但其未同意等語綦詳（見本院九十二年九月五日審判筆錄）；證人即被害人
    乙○○於本院審理時亦結證稱：其未同意或授權丙○○以其名義參加上開合會，
    對於參加合會之事完全不知情，丙○○從未告知以伊名義得標之事等語明確（見
    本院九十二年十月十五日審判筆錄），並有上開合會會員名冊影本存卷可佐，足
    見被害人己○○、乙○○並未同意或授權被告以其等名義參加上開合會。從而被
    告辯稱：己○○及乙○○係代表分店跟會，以己○○及乙○○名義列為會員，為
    己○○、乙○○所默認云云，不足採信。
  (三)第查，證人即被害人庚○○有與黃裕順共同參加上開合會，然尚未標得會款，亦
    未於八十九年八月十日得標，且不曾同意或授權他人以其名義標取會款，被告於
    第十七期時（即九十年八月十日開標者）表示要將庚○○的會頂下來，因為被告
    說弄不清楚到底有誰得標等情，業據證人庚○○於本院審理時結證詳確（見本院
    九十三年一月六日審判筆錄）。又告訴人丁○○於每月開標之後，均會詢問被告
    各次得標會員之姓名及標息金額，並將之記載在前開互助會名冊中，此據告訴人
    丁○○於偵查中及本院審理時陳明在卷（見九十一年度偵緝字第一三四九號偵查
    卷第二十八頁、本院九十二年九月五日審判筆錄）。觀諸前開互助會名冊記載己○○得標之時間為八十九年五月十日、標息為四千三百元（如附表編號一）；庚○○得標時間為八十九年八月十日、標息為五千元（如附表編號二），足徵被告
    已先後於八十九年五月十日、同年八月十日冒用己○○及庚○○名義各以標息四
    千三百元、五千元投標標取會款，則被告於八十九年八月十日以庚○○名義冒標
    後，雖於九十年八月十日第十七會開標之後向庚○○表示欲頂下庚○○之一會，
    然被告先前以庚○○名義偽造標單持以競標之犯行業已既遂，其事後向庚○○表
    示欲頂下庚○○之一會之行為並無解於其刑責。另上開互助會名冊未記載乙○○
    得標之時間及標息，因被告亦不記得其以乙○○名義得標之時間及標息金額，以
    致無從認定被告以乙○○名義冒標之確實時間及標息，基於罪疑唯輕之原則，並
    參酌告訴人戊○○於本院調查時陳稱其係活會等語（見本院九十二年八月六日訊
    問筆錄）及證人張麗鴻於偵查中陳稱其於九十年八月十日得標等情，推算被告以
    乙○○名義冒標之時間及標息如附表編號三所示，對被告最為有利（活會人數最
    少）。又本件合會之開標，係由會員於空白紙上書寫競標會員姓名及一定之金額
    出示以競標，此據被告及證人庚○○於本院調查及審理時陳明（見本院九十二年
    八月六日訊問筆錄、九十三年一月六日審判筆錄），被告冒用被害人己○○、乙○○及庚○○之名義，在標單上偽造己○○、乙○○及庚○○之署押及偽填標息
    ，持以競標而行使之，以此詐術使如附表各標號所示之活會會員誤信己○○、乙○○及庚○○確實得標，而陷於錯誤，將會款遵期如數交付被告，被告顯有行使
    偽造之標單而詐欺取財之行為，灼然甚明。是被告辯稱：未以己○○、乙○○及
    庚○○名義冒標云云，諉不足採。
  (四)綜上所述，本件事證明確，被告右揭犯行均堪認定，應依法論科。
三、按民間互助會已標取會款者（即一般所稱之死會），於標取會款後不問何人得標
    ，至完會止，本有向會首按時交付會款（含標息）之義務，會首冒標會款時，除
    對於活會會員有冒標施詐（即佯稱某某人得標），使活會會員陷於錯誤，誤認係
    被冒標之人得標而交付會款，成立詐欺取財罪外，對於已標取會款之會員，因按
    時繳付會款本為其標取會款後之義務，並無施詐或使其陷於錯誤可言，自無成立
    詐欺罪之餘地，是已標取會款之會員對於嗣後會首之冒標會款，不能認係詐欺之
    被害人（最高法院九十二年度臺上字第一一三八號判決意旨參照）。次按互助會
    標單，因僅記載姓名及一定之金額，如徒憑該標單之內容觀之，殊不能明瞭其用
    意何在，必須依民間互助會之習慣或特約，始足以表示該金額係標取會款之利息
    ，該姓名係標取會款之會員，而足以表示一定用意之證明，故該標單應屬刑法第
    二百二十條第一項以文書論之準私文書（最高法院九十一年台上字第五六八三號
    判決意旨參照）。又冒用他人名義在標單上書寫姓名及所出利息之行為，依民間
    互助會之習慣，除表示標會之會員外，另表示該名義人願出所書之利息金額標取
    會款，並非單純作為投標會員之識別，故於標單上冒簽他人姓名，乃表示投標名
    義人簽名之意思，應認係偽造他人之署押（最高法院八十七年度臺非字第一二號
    判決意旨可資參照）。查被告於八十九年四月十日招募如事實欄所述之互助會，
    虛列己○○、乙○○為會員參加互助會，其後並於如附表編號一、三所示之時間
    冒用虛列會員己○○、乙○○名義詐標會款，又冒用會員庚○○之名義標取會款
    ，使不知情之活會會員陷於錯誤，而遵期繳交會款。是核被告所為，係犯刑法第
    二百十六條、第二百二十條第一項、第二百十條之行使偽造（準）私文書罪及刑
    法第三百三十九條第一項之詐欺取財罪。被告在標單上偽造己○○、乙○○及庚○○署押之行為，為偽造（準）私文書之部分行為；而其偽造後持以行使，其偽
    造（準）私文書之低度行為應為行使之高度行為所吸收，均不另論罪。又被告先
    後三次行使偽造（準）私文書、詐欺取財之犯行，均時間緊接，手段相同，各觸
    犯構成要件相同之罪名，顯均係基於概括犯意而為，應各依刑法第五十六條連續
    犯規定論以一行使偽造（準）私文書罪、詐欺取財罪。又被告冒標後向其他有意
    參加互助會並尚未標取會款之多數活會會員詐取會款，係以一詐欺行為同時詐取
    多數活會會員之會款，而觸犯數同種詐欺取財罪，為同種想像競合犯，應依刑法
    第五十五條規定，從一重之詐欺取財罪處斷。又被告所犯上開連續行使偽造（準
    ）私文書與連續詐欺取財二罪間，具有方法結果之牽連犯關係，應依刑法第五十
    五條規定，從一重之連續行使偽造（準）私文書罪處斷。又公訴人起訴之事實漏
    載被告冒用己○○、乙○○及庚○○名義得標詐取會款之金額，應予補充如附表
    所示。爰審酌被告為遷移所經營之小吃店，需籌措資金，為能順利籌款，竟以冒
    標方式詐騙活會會員繳交會款共九十八萬六千四百元，犯罪後未完全償還向會員
    所詐得之款項，並參酌其犯罪之目的、手段、智識程度、所生危害及犯罪後仍飾
    詞否認犯行，未有悔意之態度等一切情狀，量處如主文所示之刑，以資懲儆。至
    被告冒用己○○、乙○○及庚○○名義投標所偽填競標利息之標單三紙及其上被
    告偽造之署押，雖係被告所有供犯罪所用之物及偽造之署押，然未經扣案，且無
    積極證據證明其尚存在，為避免將來執行之困難，爰均不為沒收之諭知。
據上論斷，應依刑事訴訟法第二百九十九條第一項前段，刑法第五十六條、第二百十
六條、第二百二十條第一項、第二百十條、第三百三十九條第一項、第五十五條，罰
金罰鍰提高標準條例第一條前段，判決如主文。
本案經檢察官陳舒怡到庭執行職務
中　　　華　　　民　　　國　　九十三　　年　　　五　　　月　　二十一　　日
                                 臺灣臺北地方法院刑事第八庭
                                     審判長法  官 吳淑惠
                                           法  官 孫曉青
                                           法  官 張筱琪
右正本證明與原本無異。
如不服本判決，應於判決送達後十日內，向本院提出上訴狀。
                                           書記官 林佳蘋
中　　　華　　　民　　　國　　九十三　　年　　　五　　　月　　二十五　　日
中華民國刑法第二百十條
(偽造變造私文書罪)
偽造、變造私文書，足以生損害於公眾或他人者，處五年以下有期徒刑。
中華民國刑法第二百十六條
(行使偽造變造或登載不實之文書罪)
行使第二百十條至第二百十五條之文書者，依偽造、變造文書或登載不實
事項或使登載不實事項之規定處斷。
中華民國刑法第二百二十條
在紙上或物品上之文字、符號、圖畫、照像，依習慣或特約，足以為表示
其用意之證明者，關於本章及本章以外各罪，以文書論。
錄音、錄影或電磁紀錄，藉機器或電腦之處理所顯示之聲音、影像或符號
，足以為表示其用意之證明者，亦同。
稱電磁紀錄，指以電子、磁性或其他無法以人之知覺直接認識之方式所製
成之紀錄，而供電腦處理之用者。
中華民國刑法第三百三十九條
(普通詐欺罪)
意圖為自己或第三人不法之所有，以詐術使人將本人或第三人之物交付者
，處五年以下有期徒刑、拘役或科或併科一千元以下罰金。
以前項方法得財產上不法之利益或使第三人得之者，亦同。
前二項之未遂犯罰之。
附表：
┌──┬────┬────┬───┬────┬──────────────┐
│編號│冒標日期│ 被冒用 │標  息│受詐欺活│     詐   得   金   額      │
│    │        │ 名義人 │      │會人數  │                            │
├──┼────┼────┼───┼────┼──────────────┤
│一  │89.05.10│己○○  │4300  │27人    │（00000-0000）*27=423900    │
│    │        │        │      │（扣除已│                            │
│    │        │        │      │標取會款│                            │
│    │        │        │      │之丙○○│                            │
│    │        │        │      │、虛列會│                            │
│    │        │        │      │員己○○│                            │
│    │        │        │      │及乙○○│                            │
│    │        │        │      │，尚有27│                            │
│    │        │        │      │名活會會│                            │
│    │        │        │      │員）    │                            │
├──┼────┼────┼───┼────┼──────────────┤
│二  │89.08.10│庚○○  │5000  │25人    │（00000-0000）*25=375000    │
│    │        │        │      │（扣除已│                            │
│    │        │        │      │標取會款│                            │
│    │        │        │      │之丙○○│                            │
│    │        │        │      │、丁士恕│                            │
│    │        │        │      │、成德、│                            │
│    │        │        │      │虛列會員│                            │
│    │        │        │      │己○○及│                            │
│    │        │        │      │乙○○，│                            │
│    │        │        │      │尚有25名│                            │
│    │        │        │      │活會會員│                            │
│    │        │        │      │）      │                            │
├──┼────┼────┼───┼────┼──────────────┤
│三  │90.07.10│乙○○  │7500  │15人    │（00000-0000）*15=187500    │
│    │        │        │      │（扣除已│                            │
│    │        │        │      │標取會款│                            │
│    │        │        │      │之丙○○│                            │
│    │        │        │      │、王榮釧│                            │
│    │        │        │      │、楊啟祥│                            │
│    │        │        │      │、丁士恕│                            │
│    │        │        │      │、成德、│                            │
│    │        │        │      │黃碧蘭、│                            │
│    │        │        │      │潘建興、│                            │
│    │        │        │      │李靜宜、│                            │
│    │        │        │      │任家蓉、│                            │
│    │        │        │      │黃明方、│                            │
│    │        │        │      │古春美、│                            │
│    │        │        │      │董永生、│                            │
│    │        │        │      │李靜玟、│                            │
│    │        │        │      │虛列會員│                            │
│    │        │        │      │己○○及│                            │
│    │        │        │      │乙○○，│                            │
│    │        │        │      │尚有15名│                            │
│    │        │        │      │活會會員│                            │
│    │        │        │      │）      │                            │
├──┴────┴────┴───┴────┴──────────────┤
│                                                                        │
│      合計詐得金額：新臺幣九十八萬六千四百元                            │
│                                                                        │
└────────────────────────────────────┘
